臺灣高等法院高雄分院刑事判決　　　　　　　　　　九十一年度交上易字第八二號
　　上　訴　人
　　即　被　告　甲○○
　　選任辯護人　張靜怡
右上訴人因過失致死案件，不服台灣屏東地方法院八十九年度交訴字第一四七號中華
民國九十一年一月十七日第一審判決（起訴案號：台灣屏東地方法院檢察署八十九年
度偵字第五０二二號），提起上訴，本院判決如左：
    主  文
上訴駁回。
    事  實
一、甲○○於民國八十九年二月十八日十六時三十分許，駕駛牌照號碼第ＷＵ─０六
    一六號自小客車附載其妻潘宮瑩及小孩，自屏東縣潮州鎮往恆春鎮由北往南方向
    行駛，途經台二十六線道路二十公里九百公尺處，欲由外側車道變換至內側車道
    行駛，本應注意變換車道時應注意安全距離，且依當時天侯晴朗、光線充足、路
    面乾燥且無缺陷，並無不能注意之情事，竟疏未注意即任意自外側車道變換至內
    側車道，適李順明駕駛牌照號碼第Ｄ九—六七一一號救護車沿同路同方向在甲○
    ○之車輛後方內側車道行駛，李順明亦疏未注意車前狀況，並隨時採取必要之安
    全措施，於甲○○之車輛變換至內側車道時，李順明之車輛右前方自後擦撞甲○
    ○之車輛左後方後，李順明之車輛再撞及中央分隔島上之路標指示牌桿因而爆胎
    ，致李順明受有腦挫傷併內臟破裂而當場死亡。甲○○於肇事後，未被有偵查權
    之公務員或機關發覺其犯罪前，向到現場處理事故之屏東縣警察局恆春分局大光
    派出所警員林政德自首坦承其為肇事者，進而接受裁判。
二、案經屏東縣警察局恆春分局報請臺灣屏東地方法院檢察署檢察官相驗後簽分及被
    害人之子乙○○訴由臺灣屏東地方法院檢察署檢察官偵查起訴。
     理  由
一、訊據上訴人即被告甲○○坦承於右揭時地發生車禍，惟矢口否認有何過失，辯稱
    ：我一直行駛在外側車道，未變換車道云云。經查：
(一)右揭事實，業據告訴人乙○○指訴綦詳，並有道路交通事故調查報告表一份及肇
    事後現場照片在卷可按。又被害人李順明確因本件車禍致腦挫傷併內臟破裂死亡
    ，亦經台灣屏東地方法院檢察署檢察官督同法醫相驗屬實，製有相驗屍體證明書
    、驗斷書、勘驗筆錄及相驗照片在卷可稽。
(二)本件車禍現場無煞車痕，車禍後被告之車輛已移至機車專用道停放，有道路交通
    事故調查報告表及肇事後現場照片可參，依上開資料雖無法判斷被告於肇事前是
    否曾自外車道變換至內車道行駛。惟證人侯鴻枝於偵查中及原審法院到庭具結證
    稱：當時我正要去學校載小孩，我駕駛在外側車道，李順明開在我前面內側車道
    ，我與李順明的車距約三十公尺，我車速約五、六十公里，當時被告駕駛一部金
    黃色自小客車，從內側車道超越我的車，也沒有打方向燈，之後再駛入外側車道
    ，這時被告的車已超越李順明的救護車，之後再超越我前面的車後，車子又要駛
    回外側車道，但被告的車子一半在內側車道，一半在外側車道，在被告超車不久
    ，我就聽到碰一聲，救護車就撞到路中央的電桿（應係標誌桿）等語。另證人劉
    翁村於原審亦具結證稱：車禍當時，我開車跟在被告與被害人車輛後面，我行駛
    在外車道，被告之車輛自外車道切入內車道，被告車輛後方與被害人之車輛擦撞
    ，才造成被害人之車輛撞到安全島之路牌，我差點撞到他們，因為我也開得很快
    等語。證人侯鴻枝、劉翁村與被告素不相識，衡情應無設詞誣陷被告之必要，其
    等證詞應屬真實。至證人即被告之妻潘宮瑩於偵查中雖證稱：被告一直行駛外車
    道，沒有變換車道云云，惟證人潘宮瑩為被告之妻，其證詞難免偏頗，尚難採信
    。
(三)車禍後被告及被害人之車輛車損照片顯示：被害人駕駛之Ｄ九─六七一一號自小
    客車右前保險桿有擦撞痕，而被告駕駛之ＷＵ─０六一六號自小客車左後車角之
    方向燈及保險桿破損，被害人車輛係廂型車，底盤較高且保險桿前加裝防撞桿，
    被告車輛及被害人車輛損壞部位之高度相同等情形，足證本件車禍之撞擊點確為
    被害人車輛之右前方及被告車輛之左後方無誤。再由道路交通事故調查報告表上
    之現場圖及現場照片觀之：車禍後被害人之車輛左前車頭及車頂嚴重凹陷，車輛
    停在內外車道分隔線上，車頭朝東北，車尾朝西南，車頭中央點距中央分隔島路
    標指示牌桿二．七公尺，該路標指示牌桿有血跡及擦撞痕跡等情形，可證被害人
    之車輛右前方與被告車輛左後方撞擊後，被害人車輛因而偏左行駛，其車頭左前
    方並撞擊中央分隔鳥之路標指示牌桿，車身再向西南方甩尾，至為明確。綜合上
    情，益徵上開證人侯鴻枝、劉翁村之證言真實可信，被告於前揭時地，確曾自外
    車道變換至內車道行駛甚明。
(四)本件車禍應係被告駕駛之車輛突然自外車道向左變換至內車道，被害人在後未採
    取適當之措施，致其車輛右前方擦撞被告車輛左後方，被害人之車輛失控再撞及
    中央分隔島之路牌標誌桿，殆無疑義。按汽車在雙向四車道行駛變換車道時，應
    注意安全距離，道路交通安全規則第九十八條第一項第六款定有明文。被告考領
    有小型車駕駛執照，業經本院當庭核閱無核，被告駕車自應注意上開規定，且當
    時天侯晴朗、光線充足、路面乾燥且無缺陷，有道路交通事故調查報告表及照片
    可參，被告並無不能注意之情事，其竟疏未注意即任意自外車道變換至內車道行
    駛致車禍肇事，被告顯有過失，而被害人疏未注意車前狀況並隨時採取必要之安
    全措施，亦有過失，但被告不能因被害人亦有過失而卸免其過失責任。又本件車
    禍經送請中央警察大學鑑定結果亦認定：「一、甲車（李車）非爆胎後擦撞乙車
    （被告車），爆胎係甲車撞擊中央分向島地名方向指示標誌桿所致。二、本案因
    甲、乙車之碰撞位置由送鑑資料無法明確分析，若證人之庭訊筆錄證言屬實，再
    配合相關送鑑定資料分析，則以乙車由外側車道變換至內側車道行駛過程中，致
    使行駛內側車道之甲車反應不及，在採取向左偏向之閃避措施過程，與乙車左後
    車角發生擦撞後，撞擊中央分向島之地名指示標誌桿，再導致車輛左前輪爆胎而
    肇事，是故，乙車任意變換車道為肇事主因，甲車未注意車前狀況應為肇事次因
    。」，有中央警察大學中華民國九十年八月八日（九十）校科字第八九五四七六
    號函附鑑定報告書一份可稽。
(五)公訴意旨認被告係違反道路交通安全規則第九十一條第二款及九十四條第三項規
    定：汽車駕駛人左轉彎時，應先顯示車輛前後之左邊方向燈光，或由駕駛人表示
    左臂平伸，手掌向下之手勢；行車速度，依標誌之規定，在郊外道路時速不得超
    過六十公里；汽車行駛時，駕駛人應注意車前狀況，並隨時採取之安全措施。但
    本件被告於肇事前係變換車道而非左轉彎，且該路段之速限為時速七十公里，有
    道路交通事故調查表可參，而本院查無證據證明被告有超速行駛之事實，公訴人
    認被告違反前揭規則，顯係誤會。另辯護人辯以：證人侯鴻枝、劉翁村之證詞，
    中央警察大學之鑑定報告，有許多錯誤矛盾之處，請求訊問證人侯鴻枝、劉翁村
    、林政德、廖建邦及鑑定人蘇志強教授，並重新鑑定肇事責任云云，惟本院認事
    證已明，無再予傳訊及鑑定之必要。
(六)被告過失責任甚明，且被告之過失行為與被害人之死亡間，有相當因果關係。被
    告所辯前揭情詞，核係卸責之詞，不足採信。事證明確，被告犯行洵堪認定。
二、核被告所為，係犯刑法第二百七十六條第一項過失致死罪。又被告於肇事後，未
    被有偵查權之公務員或機關發覺其犯罪前，向到現場處理事故之屏東縣警察局恆
    春分局大光派出所警員林政德自首坦承犯行，進而接受裁判，業經證人林政德到
    庭證述綦詳，雖被告嗣後否認有過失，惟自首減刑之立法意旨在期犯罪事實早日
    發覺，藉以節省偵查、審判之勞費而免累及無辜，故自首以告知犯罪事實為已足
    ，不以被告坦承全部犯行及陳述與事實真象完全符合為必要，被告於肇事現場向
    警員自首駕車肇事，雖隱瞞變換車道之事實，嗣後又否認有過失，仍符合自首之
    要件，應依刑法第六十二條前段規定，減輕其刑。
三、被告犯罪事證既明，原判決依據刑法第二百七十六條第一項、第六十二條前段、
    第四十一條第一項前段，罰金罰鍰提高標準條例第一條前段、第二條規定，並審
    酌被告之素行、過失情節輕重、所生危害及被告自幼患有重度聽力傷殘等一切情
    狀，量處有期徒刑五月，並諭知易科罰金之折算標準。認事用法均無違誤，量刑
    亦稱妥適，被告上訴意旨，仍執陳詞否認犯罪，空言指摘原判決不當，核無理由
    ，應予駁回。
四、被告行為後，刑法第四十一條業經立法院於九十年一月四日修正為第四十一條第
    一項：「犯最重本刑為五年以下有期徒刑之刑之罪，而受六個月以下有期徒刑或
    拘役之宣告，因身體、教育、職業、家庭之關係或其他正當事由，執行顯有困難
    者，得以一元以上三元以下折算一日，易科罰金。」，並經總統於九十年一月十
    日公布施行，將易科罰金之適用範圍擴大為最重本刑五年以下有期徒刑之罪，而
    易服勞役及期間、數罪併罰之定執行刑、緩刑及易以訓誡、易科罰金各事項，均
    應依新法〈最高法院二十四年七月民刑庭總會（二）意旨參照〉，本件被告行為
    後，法律業已變更，依刑法第二條第一項前段規定，應適用修正後刑法第四十一
    條第一項前段規定諭知易科罰金之折算標準。原判決漏未說明，惟不影響判決結
    果，併予敘明。
據上論斷，應依刑事訴訟法第三百六十八條，判決如主文。
本案經檢察官林應華到庭執行職務。
中    華    民    國     九十一     年       四       月      二十三    日
                              臺灣高等法院高雄分院交通法庭
                                  審判長法官  王憲義
       法官  張意聰
                                        法官  范惠瑩
右正本證明與原本無異。
不得上訴。
                                      書記官  馬蕙梅
中    華    民    國     九十一     年       四       月      二十五    日
本件論罪科刑法條：
中華民國刑法第二百七十六條第一項 (過失致死罪)
因過失致人於死者，處二年以下有期徒刑、拘役或二千元以下罰金。
                                                                        Ｑ
